【裁判字號】    90,訴,232
【裁判日期】    901231
【裁判案由】    清償借款
【裁判全文】
臺灣彰化地方法院民事判決  九十年度訴字第二三二號
    原      告  保證責任彰化縣彰化市第六信用
    法定代理人  乙○○
    訴訟代理人  戊○○
                王程輝
    被      告  甲○○
                丙○○
    訴訟代理人  陳鴻謀律師
    複代理人    丁○○
右當事人間清償借款事件，本院判決如左：
    主      文
被告應連帶給付原告新台幣貳佰柒拾捌萬貳仟伍佰壹拾陸元，及自民國八十九年九月
三十日起至清償日止，按年息百分之八點六計算之利息，並自民國八十九年十月三十
一日起至清償日止，在六個月以內者，按上開利率百分之十，超過六個月以上者，按
上開利率百分之二十計算之違約金。
原告其餘之訴駁回。
訴訟費用由被告連帶負擔百分之九十八，餘由原告負擔。
    事      實
甲、原告方面：
  一、聲明：被告應連帶給付原告新台幣（下同）二百八十四萬一千零八十元，及自
      民國（下同）八十九年九月三十日起至清償日止，按年息百分之九點八五計算
      之利息，暨自八十九年十月三十一日起，逾期在六個月以內者，按上開利率百
      分之十，逾期在六個月以上者，按上開利率百分之二十計付之違約金。
  二、陳述：
  （一）被告甲○○邀同被告丙○○為連帶保證人，於八十五年六月十七日向原告借
        款三百五十萬元，約定借款期限自八十五年六月十七日起至一百年六月十七
        日止，利率按年息百分之九點八五計算，逾期清償在六個月以內者，按上開
        利率百分之十，超過六個月者，按上開利率百分之二十計付違約金，借款期
        間內應按月攤還本息，如有一期未履行時即喪失期限權利，視同全部到期，
        應將所欠借款立即全部一次償還。詎被告等自八十九年九月三十日起即未依
        約清償，至今尚欠本金二百八十四萬一千零八十元及前開所述之利息、違約
        金等，屢向被告等催討，均置之不理，為此提起本件訴訟。
  （二）被告於八十五年九月三十日向原告借貸三千萬元之債務，其利息之核算如下
        ：八十五年九月三十日至同年十月一日核算利息為年息百分之九點六，八十
        五年十月一日至同年十一月七日之核算利息為年息百分之九點三五、以上均
        依基本放款利率核息、而八十五年十一月七日至八十六年十一月二十八日之
        核息利率為年息百分之九點三五，故於上開期間內所繳利息額為三百三十五
        萬三千零六十五元，如依上述期間之基本放款利率年息百分之九點一五計算
        ，其應繳利息為三百二十九萬四千五百零一元，差額為五萬八千五百六十四
        元。前述債務業於八十六年十一月二十八日期前清償完畢被告所述承擔契約
        中承擔債務業已消滅甚明，本案所爭訟之二百八十四萬一千零八十元與前案
        並無關連。
  （三）原告理事主席林錫山等人以彰化市○○段九四七、九四八、九五０、九五一
        等四筆土地於八十六年間向原告抵押借款之利率為年息百分之七點五，惟前
        述抵押標的之所有權人為本社員工，而年息百分之七點五之利率雖低於當時
        牌告利率百分之九點一五，惟此為本社員工貸款優惠利率，其與一般放款個
        案利率不能相提並論，原告與被告間簽具之債務承擔契約書中所載個案最低
        利率應是一般貸款案件之最低利率，即基本放款利率。
  三、證據：提出放款明細資料查詢表一紙、中長期放款借據一紙、授信約定書二紙
      、帳卡資料查詢表六紙、戶籍謄本一紙、存放款利率表一紙、放款利息資料查
      詢及列印明細一紙、放款明細資料表查詢及列印表一紙、放款利率查詢表一紙
      、放款批覆書一紙、台灣高等法院台中分院九十年度重上字第八九號判決一件
      等件為證。
乙、被告方面：
  一、聲明：
  （一）原告之訴駁回。
  （二）如受不利之判決，願供擔保免為假執行。
  二、陳述：
  （一）緣被告於八十五年五月一日與原告即債權人訂立契約承擔訴外人即債務人張
        景宗之債務，雙方同意被告承擔債務之後利息、違約金，按甲方（即原告）
        各該月份放款業務個案最低利率計算，且被告自承擔上開債務迄至八十九年
        九月底，即按約定償還借款而無任何違約之情事，期間利息經被告向原告放
        款業務人員查詢，接獲示：「確係按該特約計算」云云；又被告一向信賴原
        告於金融業務之卓譽，乃未加以懷疑而逐月按原告所核定之利息償還，計總
        金額已達一千餘萬元之鉅。嗣經被告獲悉原告自始即未按上開承擔契約書所
        約定「按甲方（即原告）各該月份放款業務個案最低利率」計算而違法超收
        利息數以百萬元計，被告即於八十九年十一月二十九日向原告發申請書表示
        原告有溢收利息之情事，對於溢收額請妥擬退還或抵銷同額之利息。詎原告
        除僅由其業務人員楊金泉向被告回電謂：「超收額約二十八萬元」以為搪塞
        外，對被告上開表示始終未為說明系爭借款利息計算方式究係為何？尤有甚
        者，原告竟罔顧爭議未決，指稱被告違約，向鈞院對被告聲請發支付命令及
        對被告財產聲請予以假扣押，而對被告造成莫大財產上及名譽上損失。是被
        告復於九十年二月十四日對被告發催告書請原告重行審慎斟酌系爭借款利息
        方式有無違背當初約定，並經鈞院公證處認證在案，並由鈞院以九十年度重
        訴字第六十八號受理在案；嗣被告亦以同一方式與原告約定承擔訴外人張景
        宗另一筆債務即本件系爭債權，是本件除承擔債務之日期、金額與另案有異
        外，事實與法律關係則均與前案同。
  （二）本件被告於另案即以對原告發申請書表示原告未按「各該月份放款業務個案
        最低利率」約定而溢收之利息請求為抵銷同額利息之抗辯，且於上開另案，
        原告對被告溢收之利息初估約數以百萬元，從而，被告嗣於本件未對原告繼
        續償還利息，惟該期日後被告應償還利息之利息債務，已於被告向原告發上
        開申請書表示抵銷時即已消滅，原告片面指稱被告違約而請求清償全部借款
        ，殊無理由。
  三、證據：債務承擔契約書影本一紙、申請書影本一紙、催告書暨認證書影本一紙
      、放款利率查詢表一紙、放款借據影本一紙、存證信函影本一紙等件為證，並
      聲請鈞院命原告提出被告於八十五年五月一日承擔債務起至八十九年九月底原
      告各該月份放款業務個案最低利率詳細計算明細表、及原告理事主席乙○○等
      人於七十六年至八十二年間向原告貸款之借據資料。
丙、本院依職權調閱本院九十年度重訴字第六十八號全卷。
    理      由
一、本件原告主張被告甲○○邀同被告丙○○為連帶保證人，於八十五年六月十七日
    向原告借款三百五十萬元，約定借款期限至一百年六月十七日止，利率按年息百
    分之九點八五計算，逾期清償在六個月以內者，按上開利率百分之十，超過六個
    月者，按上開利率百分之二十計付違約金，借款期間內應按月攤還本息，如有一
    期未履行時即喪失期限權利，視同全部到期。詎被告等自八十九年九月三十日起
    即未依約清償，至今尚欠本金二百八十四萬一千零八十元及前開所述之利息、違
    約金等，屢向被告等催討，均置之不理，爰依消費借貸及連帶保證之法律關係提
    起本訴等語。
二、被告則以其於八十五年五月一日與原告訂立契約，承擔訴外人張景宗之債務，雙
    方同意被告承擔債務後之利息、遲延利息、違約金，按原告各月份放款業務個案
    最低利率計算，且被告自承擔上開債務迄至八十九年九月底，即按約定償還借款
    而無任何違約之情事計總額已達一千餘萬元，詎料原告自始即未按上開承擔契約
    書所約定，而違法超收利息數百萬元，是以本件被告對原告所負之利息債務即應
    依該承擔契約約定之標準計息。又對於原告所違約超收之數百萬元利息，被告亦
    主張抵銷等語置辯。
三、經查，被告甲○○邀同被告丙○○為連帶保證人，於八十五年六月十七日向原告
    借款三百五十萬元，約定借款期限自八十五年六月十七日起至一百年六月十七日
    止，利率按原告基本放款利率加減碼年息百分之零點二五計算，按月付息，並隨
    原告基本放款利率變動而調整，逾期清償在六個月以內者，按上開利率百分之十
    ，超過六個月者，按上開利率百分之二十計付違約金，借款期間內應按月攤還本
    息，如有一期未履行時即喪失期限權利，視同全部到期，應將所欠借款立即全部
    一次償還。詎被告等自八十九年九月三十日起即未依約清償，至今尚欠本金二百
    八十四萬一千零八十元及前開所述之利息、違約金等，屢向被告等催討，均置之
    不理之事實，業據原告提出中長期放款借據、授信約定書、放款明細資料查詢表
    、帳卡資料查詢表、存放款利率表等件為證，且為被告等所不爭執，堪信為真實
    。原告雖主張被告違約時之基本放款利率為年息百分之九點八五，故請求被告連
    帶給付自八十九年九月三十日起至清償日止，按年息百分之九點八五之利息，暨
    自八十九年十月三十一日起，逾期在六個月以內者，按上開利率百分之十，逾期
    超過六個月以上者，按上開利率百分之二十計付之違約金等語。惟依原告所提出
    之放款利率查詢表所示，被告違約時（即八十九年九月二十九日）所適用之基本
    放款利率為百分之八點三五，有原告所提出之上開利率查詢表附卷可參，是依據
    前揭借據內容之約定，原告所得請求之利率應為年息百分之八點六（基本放款利
    率百分之八點三五加碼年息百分之零點二五），逾此範圍之利息及違約金之請求
    ，則不應准許。
四、被告復辯稱：被告二人於八十五年五月一日與原告訂立契約，承擔訴外人張景宗
    之債務，並約定利息、遲延利息、違約金，應按原告各月份放款業務個案最低利
    率計算，是以被告於上開債務承擔契約中所應負擔之利息債務應依上開個案最低
    利率計算，惟原告未以個案最低利率向被告收息，顯有超收利息之情事，爰以原
    告上開超收之利息主張抵銷云云。惟查：兩造於八十五年五月一日所訂立之債務
    承擔契約書，由被告承擔訴外人張景宗對原告借貸之三千萬元債務，依該約定書
    第三條第二項前段及第三條第一款雖約定：乙方（即被告）債務清償期限，約定
    為民國一百年四月末日；乙方（即被告）承擔後利息、遲延利息、違約金，按甲
    方各該月份放款業務個案最低利率計算，業據被告提出上開債務承擔契約書在卷
    足憑，固可信為真實，然被告業於八十六年十一月二十八日就上開承擔之債務為
    期前清償，且兩造另於八十六年十一月二十八日另立中長期放款借據，依該借據
    第四點約定：利息依貴社基本放款利率百分之九‧一五按月付息，上開借款利率
    ，同意隨貴社基本放款利率變動而為調整；貸放後之加（減）碼年息，並同意按
    照「貴社放款利率加減碼標準」機動調整，有原告所提出之中長期放款借據、放
    款支出傳票及放款明細資料查詢附於本院九時年重訴字第六十八號卷為證，並為
    兩造於該案中所不爭，業經本院依職權調閱上開卷宗查核無訛，是被告既於八十
    六年十一月二十八日為期前清償，並同意上開中長期放款借據之內容而於其上蓋
    印，兩造間於八十五年五月一日簽立之債務承擔契約應於八十六年十一月二十八
    日消滅，並自該日起受上開中長期放款借據內容之拘束，而本院九十年度重訴字
    第六十八號民事判決及台灣高等法院台中分院九十年度重上字第八九號民事判決
    亦同此認定，有上開判決二件在卷可參，是原告於八十五年五月一日起至八十六
    年十一月二十八日止應依債務承擔契約所示之「個案最低放款利率」收息，自八
    十六年十一月二十八日起即受該日所簽立之中長期放款借據內容之拘束，而以年
    息百分之九‧一五計息，並隨原告基本放款利率變動而為調整至明。被告辯稱其
    自八十五年五月一日迄於八十九年九月底均應適用個案最低利率，而原告於上開
    期間均有超收利息之情事，尚難足採。
五、次查，被告雖主張應依「個案最低利率」即基本放款利率減碼百分之二計息，惟
    此為原告所否認，其稱：本行個案最低利率即為基本放款利率，而原告理事主席
    林錫山等人於八十六年間向原告抵押借款之借貸利率雖為百分之七點五，惟此為
    本社員工之貸款優惠利率，其與一般放款個案利率不得相提並論等語，而被告迄
    於本院言詞辯論終結前均未就個案最低利率究係為何舉證以實其說，自應以原告
    所自認之個案最低利率即為基本放款利率以為認定。而依原告所提出之放款利率
    查詢表所示，於八十五年九月三十日，基本放款利率為年息百分之九點六，自八
    十五年十月一日起至同年十一月六日止，基本放款利率為年息百分之九點三五，
    自八十五年十一月七日起至八十六年十一月二十八日止，基本放款利率為年息百
    分之九點一五，有原告所提出之上開利率查詢表可稽，而原告於八十五年九月三
    十日至同年十一月六日均依基本放款利率計息，惟自八十五年十一月七日起至八
    十六年十一月二十八日止，則依年息百分之九點三五計息，亦有原告所提出之放
    款利息資料查詢表可證，是被告於上開期間內所實際繳納之利息為三百三十五萬
    三千零六十五元，如於八十五年十一月七日至八十六年十一月二十八日改依基本
    放款利率年息百分之九點一五計算，被告於上開期間所應繳納之利息為三百二十
    九萬四千五百零一元，是被告超收之利息應為五萬八千五百六十四元，是原告於
    此範圍內主張抵銷，應予准許，其餘部分則不應准許。
六、從而，原告依據消費借貸及連帶保證之法律關係請求被告連帶給付二百七十八萬
    二千五百一十六元，及自民國八十九年九月三十日起至清償日止，按年息百分之
    八點六計算之利息，並自民國八十九年十月三十一日起至清償日止，在六個月以
    內者，按上開利率百分之十，超過六個月以上者，按上開利率百分之二十計算之
    違約金，為有理由，應予准許，逾此部分之請求，為無理由，則予駁回。
七、本件判決基礎已臻明確，被告聲請本院向原告調取原告自八十五年五月一日起至
    八十九年九月底原告各該月份放款業務個案最低利率詳細計算明細表文書，惟被
    告所聲請之個案最低利率計算明細表因未敘明係何筆借款之利率資料，該文書之
    存否並不明確，本院自無從命原告提出；而被告另聲請向原告調取之乙○○、林
    錫山、林錫顯等人於七十六年四月二十七日向原告辦理最高限額抵押借款一千零
    八十萬元、八十年八月十三日借款一千六百八十萬元、八十一年六月十八日借款
    三千八百四十萬元、八十二年十二月二十八日借款三千六百萬元之借據資料，惟
    上開借款均非於本件被告主張抵銷期間內（即八十五年五月一日至八十九年九月
    底）為之，應與本件無關。本院認本件事證已明，而無調取上開書證之必要，兩
    造其餘之攻擊防禦方法，爰不一一論述，附此敘明。
八、據上論結，原告之訴為一部有理由、一部無理由，依民事訴訟法第七十九第一項
    但書、第八十五條第二項，判決如主文。
中      華      民      國      九十    年     十二     月    三十一    日
                                    臺灣彰化地方法院民事第二庭
                                        審判長法      官  羅  培  昌
                                              法      官  林  金  灶
                                              法      官  黃  齡  玉
右為正本係照原本作成。
如對本判決上訴須於判決送達後廿日內向本院提出上訴狀。
                                              法院書記官  張  清  秀
中      華      民      國      九十    年     十二     月    三十一    日


司法院資訊處製作；財團法人民間司法改革基金會備份。
